【裁判字號】    99,易,566
【裁判日期】    990820
【裁判案由】    過失傷害
【裁判全文】
臺灣板橋地方法院刑事判決               99年度易字第566號
公  訴  人  臺灣板橋地方法院檢察署檢察官
被      告  衛文清
選任辯護人  成介之律師
            徐秀蘭律師
            王瀚興律師
上列被告因過失傷害案件，經檢察官提起公訴（99年度偵字第
1132號），本院判決如下：
    主  文
衛文清犯過失傷害罪，處有期徒刑伍月，如易科罰金，以新臺幣
壹仟元折算壹日。
    事  實
一、衛文清於民國98年10月29日中午12時35分許，駕駛為手排車
    之車牌號碼667-UT號自用大貨車搭載鍾桂蘭，駛入於臺北縣
    三峽鎮○○路465 之2 號之「上群汽車修護廠」內維修，其
    於駛入該修護廠停車時，未注意是否有將排檔置入空檔及有
    無拉起手煞車拉柄即熄火停車，並即下車請求該廠為檢修，
    因時值該修護廠午休時間人手不足，遂由曹昌博一人檢修，
    經曹昌博檢修後發現係應更換引擎之柴油心後，遂於鍾桂蘭
    自車頭副駕駛座下車後，由衛文清於同日中午12時45分許，
    自車外將該車車頭掀起，供由曹昌博爬至掀起車頭下之車體
    引擎上以替換該柴油心，衛文清並站立於掀起車頭旁觀看曹
    昌博進行維修，嗣於同日中午12時52分許時，曹昌博恰進行
    將引擎空氣放清之程序，必須由一人將車輛排檔置於空檔發
    動引擎，並由一人在引擎處觀察空氣排放之狀態，而當時該
    廠其他員工恰均在休息，曹昌博便請衛文清至掀起車頭內將
    排檔置入空檔並發動車輛，並請其務必注意須將排檔置入空
    檔始能發動，詎衛文清本應注意該車於車頭掀起後啟動引擎
    時，必須將手煞車拉柄拉起並須將排檔桿至於空檔之位置，
    以避免發生暴衝之危險，且聽聞曹昌博對其之囑咐，詎其仍
    怠於注意確認該車之手煞車及排檔位置，且依當時之情形，
    亦未有不能注意之情形，即於同日時分，站立於掀起車頭之
    駕駛座旁地面，未開啟駕駛座車門，即逕以左手自駕駛座車
    窗伸入駕駛座發動引擎，該車因而往前暴衝，掀起之車頭因
    向前撞上維修廠之門欄而下壓，而使正在該車體引擎上與掀
    起車頭下間之曹昌博閃避不及，遭該掀起車頭下壓壓傷，而
    受有「右手第二三掌股開放性骨折併手部深部撕裂傷、左側
    骨骨幹骨折」之傷害。
二、案經曹昌博告訴臺北縣政府警察局三峽分局報告臺灣板橋地
    方法院檢察署檢察官偵查起訴。
    理  由
一、本案認定被告楊浩滄有罪之證據方法，計有以下之供述及非
    供述證據：(1)被告就自己之犯罪事實於偵查及審理中之不利
    己之陳述。(2)證人曹昌博、鍾桂蘭於審理中之證言、(3)財團
    法人恩主公醫院98年11月13日出具之曹昌博之診斷證明書（
    下稱曹昌博診斷證明書）、(4)台灣區汽車修理工業同業公會
    99年6 月23日台區汽工（和）字第99053 號函函復本院之鑑
    定意見（下稱汽車修理工會鑑定意見）、(5)本案自用大貨車
    之製造商裕益汽車股份有限公司函復本院之該汽車之使用及
    服務保證手冊（節本）資料（下稱本案自用大貨車使用手冊
    ）、上群汽車修護廠之維修處之監視器影像檔案（下稱本案
    監視器影像）。經查，皆未發現有實施刑事訴訟程序之公務
    員因違背法定程序取得該等證據方法之情形，茲就各該證據
    係有證據能力之理由及確經合法調查之程序，分述如下：
  (一)上開(2)所示之證人曹昌博、鍾桂蘭於審理中之證言，查係本
    院於審判中依當事人聲請，傳上開證人到庭由當事人、辯護
    人行交互詰問程序，而取得各該證人之證言，是該二證人於
    本院審理中之證言，均有證據能力並經合法調查而可為裁判
    之依據。
  (二)上開(3)所示之曹昌博診斷證明書，查係醫院醫師於通常業務
    過程中依病患就診過程中例行性記載之病例資料所謄寫之證
    明文件，是該證明書雖屬被告以外之人於審判外之陳述，惟
    其可信性極高，而屬從事業務之人於業務上之證明文書，依
    刑事訴訟法第159 條之4 第3 款規定自有證據能力，且經本
    院於審理中提示供被告及辯護人辨識並為答辯，而經合法調
    查，自得為本院裁判之依據。
  (三)上開(4)所示之汽車修理工會鑑定意見，查係本院依囑託鑑定
    規定囑託該機關所出具之鑑定書面結果，依據刑事訴訟法第
    159 條立法理由及同法第206 條之規定，得為證據，而上開
    鑑定書與被告本案犯罪事實均有關聯性，是上開鑑定書係有
    證據能力，並經本院於審理中提示供被告及辯護人辨識並為
    答辯，而經合法調查，自得為本院裁判之依據。
  (四)上開(1)所示之被告就本案犯罪事實之不利己之陳述，查無刑
    事訴訟法第156 條第1 項、第158 條之2 規定情形，且與本
    院依法調查所得事實相符，自得援引被告不利己之陳述作為
    認定其等有罪之證據。
  (五)上開(5)所示之本案自用大貨車使用手冊、監視器影像，查均
    係依法取得，除經提示供被告及辯護人為閱覽外，監視器影
    像部分並經本院當庭播放，均已經合法調查，自得為本院裁
    判之依據。
二、被告衛文清就其於事實欄一所示之時地駕駛其自用大貨車至
    曹昌博任職之修理廠由曹昌博進行檢修，並以同欄所示之方
    式發動車輛，致曹昌博受有同欄所示之傷害之事實，固於偵
    訊及審理中不爭執，且除於偵訊中坦承其發動車輛時並未看
    排檔係置於何檔（參見99年1 月12日偵訊筆錄，偵查卷第27
    頁）外，並於審理中坦承其知悉於車頭掀起時，如排檔係置
    於空檔，車子不會往前衝之事實（參見99年3 月20日審判筆
    錄第4 頁），惟矢口否認涉犯有過失傷害犯行，於偵查中辯
    稱其當時以為曹昌博已將排檔置於安全之位置云云，復於審
    理中委由其辯護人由辯護人以曹昌博於請其發動車輛時，並
    未告知其要將排檔打入空檔，且因該車係交由曹昌博進行檢
    修，是其於發動車輛時，依民法第508 條第1 項之規定，並
    無注意該車排檔是否確係置於空檔以避免該車暴衝之注意義
    務，此外，該車排檔可自引擎室控制，是本案亦有曹昌博自
    己誤觸排檔可能之辯護意旨為其辯護。經查：
  (一)按「行為人雖非故意，但按其情節應注意，並能注意，而不
    注意者，為過失。（第一項）行為人對於構成犯罪之事實，
    雖預見其能發生而確信其不發生者，以過失論。（第二項）
    」，刑法第14條定有明文，是刑法上過失犯之成立，應以按
    其情節，應注意、能注意而不注意可以預知之事實、或雖預
    見構成犯罪之事實可能發生，而確信其不發生，致疏於防患
    ，終於發生，為其要件。而前者即所謂之懈怠過失（或無認
    識之過失），後者則係疏虞過失（或有認識之過失），二者
    態樣並不相同（最高法院90年度台上字第4692號刑事判決要
    旨參照）；亦即，前者係應注意能注意而不注意，對於犯罪
    事實之發生，並無預見，後者則為預見其發生而確信其不發
    生，對於犯罪事實之發生本有預見，由於自信不致發生，疏
    於防虞，終於發生（最高法院71年度台上字第5359號判決要
    旨參照）。是以，刑法第14條第1 項之過失，係以行為人對
    於犯罪事實之發生全無認識，惟行為人如盡其注意力即可認
    識犯罪事實而避免結果事實之發生，然因其怠於注意而欠缺
    認識，致未為避免發生結果之行為者（最高法院94年度台上
    字第3126號判決要旨參照），其歸責內容係在非難行為人因
    該怠忽注意而未能預見結果發生之主觀意識。又所謂信賴原
    則，指行為人在社會生活中，於從事某種具有危險性之特定
    行為時，如無特別情事，在可信賴被害者或其他第三人亦會
    相互配合，謹慎採取適當行動，以避免發生危險之適當場合
    ，倘因被害者或其他第三人之不適當行動，而發生事故造成
    損害之結果時，該行為人不負過失責任（最高法院88年度台
    上字第1852號判決要旨參照）。
  (二)查以，依本案監視器影像所示之影像，本案自用大貨車於被
    告發動引擎往前暴衝前，曹昌博係在掀起之車頭下及車體引
    擎室上進行檢修之作業，依通常常識，如稍具注意均可輕易
    知悉該車突然往前暴衝，將使該掀起車頭下壓而壓傷曹昌博
    ，是對於知悉該車操作方式之人，如於上開狀態下啟動該車
    ，本應注意該危險行為是否害及曹昌博之安全。是以，本案
    被告既係駕駛該車之人，雖其於本案係將車輛交由曹昌博進
    行檢修，惟如因其自己行為可能造成上開之危險情狀，自應
    負有注意義務，避免該結果發生，此不因該車係由曹昌博檢
    修即可卸免其注意義務，此與民法508 條第1 項前段之關於
    給付不能之危險（損失）負擔之問題，係完全無涉，亦與刑
    法之信賴原則無關，辯護人援以該民法規定以被告對本案事
    故發生無注意義務為被告之辯護意旨，顯屬無據。
  (三)復以，本案被告自用大貨車係手排車，依手排車駕駛之通常
    經驗知識，均能知悉於發動引擎時必須注意排檔是否位在空
    檔以避免暴衝，且本案自用大貨車使用手冊內就「車頭掀起
    後起動引擎時」之注意事項，亦載明以「1.拉起手煞車拉柄
    ，…。2.將排檔桿置於空檔（Ｎ）位置。3.發動引擎前，須
    確認引擎室附近無人靠近後，…。」之應注意步驟，此外，
    被告前於偵查中亦坦承以「…，我沒看到裡面的打檔是打到
    第幾檔，我以為他們應該已經打到安全的位置。」等語（參
    見99年1 月12日偵訊筆錄，偵查卷第27頁）、更於審理中自
    承以「…。車頭翻開發動引擎的話，如果沒有排檔，是空檔
    的話，車子就不會向前衝。」等語（參見99年3 月20日審判
    筆錄第4 頁），足堪認定依被告駕駛本案自用大貨車之經驗
    ，能知悉在本案自用大貨車車頭掀起狀態下，於發動汽車時
    ，如未將排檔置入空檔位置，會發生車輛往前暴衝之危險性
    ，是依其經驗，其於本案發動該車當時，本應注意排檔有無
    置入空檔、手煞車拉柄是否已確實拉起；然以，依本案監視
    器影像所示之影像，本案自被告將本案自用大貨車駛入修車
    廠熄火停車下車後，至其將該車車頭掀起並發動引擎發生暴
    衝時止，除鍾桂蘭在車頭掀起前係坐在副駕駛座外，僅有被
    告接觸車頭駕駛座，而被告於發動引擎時，未開啟駕駛座車
    門檢查，僅以左手伸入駕駛座發動引擎，被告顯有疏未注意
    檢查手煞車拉柄是否拉起以及排檔桿是否置於空檔之情事，
    顯係構成刑法第14條第1 項之過失樣態。
  (四)是本案縱不論曹昌博是否有告知被告應將排檔置於空檔之事
    實，依被告係本案自用大貨車之駕駛人及對該危險狀態之知
    識，被告上開行為，顯已構成疏未注意之過失，而汽車修理
    工會鑑定意見亦認被告有「發動前未注意手煞車是否拉起及
    是否入檔」之情形，況以，證人曹昌博於審理中更證稱其當
    時確有告知被告於發動引擎前須注意該車排檔是否係置於空
    檔，是被告及辯護人以被告並無過失之辯詞及辯護意旨，均
    難採認。
  (五)至於，被告及辯護人復以本案可能係曹昌博於引擎室維修時
    誤觸排檔所致為抗辯，然以，本案如曹昌博於引擎室可操控
    排檔，則對該涉及渠自身安全之事項，豈敢有疏未注意該事
    項之可能，況以，依本案自用大貨車使用手冊之程序，於車
    頭掀起後發動引擎時，應拉起手煞車拉柄，並將排檔桿置於
    空檔位置，依該程序係有手煞車拉柄及排檔空檔之二道安全
    防護，是本件縱使在掀起之車頭下有裝置可控制排檔，惟須
    同時因不慎誤觸致使該二道安全防護失效，依本案曹昌博證
    述之渠僅更換車體引擎柴油心之作業內容，係難認可能發生
    之情；而本案依證人即鍾桂蘭於審理中均未證述於本案自用
    大貨車熄火停車後伊有在副駕駛座觸動排檔或手煞車拉柄之
    證言內容，參酌本案監視器影像係攝得僅被告接觸駕駛座之
    事實，反亦可徵被告於熄火停車時，容已有疏未將該車排檔
    置入空檔及未拉起手煞車之疏失情形存在。
  (六)此外，被告及辯護人雖聲請傳喚鍾桂蘭到院由辯護人詰問以
    「（辯護人問）妳有無注意被告停車時，被告有什麼動作嗎
    ？（證人答）當時我本人是在吃一碗湯麵，當車停到修理廠
    的時候，地有一點不平，車有一點往後退，我老闆就把車打
    空檔，把手煞車拉起來，鑰匙拔起來，他下車去跟曹昌博講
    車子的事情我不知道怎麼樣，我留在車上吃麵。」等情（參
    見99年7 月30日審判筆錄第14至15頁），然以，依本案監視
    器影像，證人鍾桂蘭自本案自用大貨車自道路駛入本案修車
    廠後至伊因該車頭必須掀起而下車時止，均係坐在副駕駛座
    上吃麵，是伊當時是否確有注意被告停車動作、有無注意停
    車時該車排檔及手煞車拉柄位置，均非無疑義，況以，證人
    於審理中自陳伊不會駕駛大貨車，而伊最後一次駕駛手排車
    輛係於十四、五年前剛考領自用小客車駕駛執照時（參見同
    筆錄第17、23頁），而本案被告車輛係為自用大貨車，亦足
    徵證人有關被告於停車時操控本案自用大貨車之關於排檔及
    手煞車之證言部分，不無有證人事後主觀臆測之情形，是鍾
    桂蘭上開部分證言，自難採認。然以，證人鍾桂蘭就被告當
    時停車狀況除證稱上述之「…，當車停到修理廠的時候，地
    有一點不平，車有一點往後退，…」等語外，並於公訴人詰
    問時證稱「（檢察官問）妳怎麼會留意到被告停車後會做什
    麼？（證人答）因為我吃的是湯麵，被告停車的時候，有一
    點往後頓，所以湯有一點弄到我的衣服，我才會注意到。」
    等語（參見同筆錄第18頁），核與本案監視器影像情節大致
    相符，參酌證人曹昌博就鍾桂蘭證述之上開停車過程對質證
    稱以「（證人）剛剛她（註：鍾桂蘭）說車子停妥後，車子
    頓一下之後才停下來，車子停妥後頓一下，一定是你入檔，
    頓一下之後車子熄火才停下來的，當時的檔位一定是在入檔
    的檔位才會頓一下，照剛剛證人（註；鍾桂蘭）所說的，他
    如果是打空檔、拉手煞車，車子不會頓吧。」等語（參見同
    筆錄第21至22頁），足認被告於停車當時，係已有未將該車
    排檔置入空檔及未拉起手煞車之情形存在。
  (七)本案依上開事證，堪認被告確有事實欄一所示之疏未注意之
    該過失情形存在，而曹昌博係因被告上開行為受傷，亦經上
    開證據證明屬實，是被告之過失行為與曹昌博之受傷結果間
    ，係具有相當因果關係，是被告係構成過失傷害犯行無訛。
  (八)綜上所述，本案事證明確，被告犯行洵堪認定，應予依法論
    科。
三、被告衛文清因事實欄一所示之過失行為，致使曹昌博受有同
    欄所示之傷害核其所為，係犯刑法第284 條第1 項之過失傷
    害罪。爰審酌本案被告係自用大貨車之駕駛人，對於其餘該
    車掀起車頭發動引擎之該危險行為所可能發生之危險情狀，
    不論其為該危險行為之原因究係為何，縱係如本案係於該車
    修繕過程中經修理廠人員囑託為發動，其注意義務並不因此
    解免，是本案汽車修理工會鑑定意見雖認曹昌博亦有過失，
    惟依本案被告輕忽程度，並未少於曹昌博未依本案自用大貨
    車使用手冊記載方式操作之程度，茲斟酌本案事發之過程、
    被告與告訴人過失程度、告訴人所受傷勢、被告犯後態度及
    遲未與被告達成和解等一切情狀，茲量處如主文所示之刑，
    並諭知易科罰金之折算標準，以示懲儆。
據上論斷，應依刑事訴訟法第299 條第1 項前段，刑法第284 條
第1 項、第41條第1 項前段，刑法施行法第1 條之1 第1 項、第
2 項前段，判決如主文。
本案經檢察官陳怡親到庭執行職務。
中    華    民    國    99    年    8     月    20    日
                  刑事第一庭  法  官  陳世旻
上列正本證明與原本無異。
如不服本判決，應於判決送達後10日內敘明上訴理由，向本院提
出上訴狀 (應附繕本) ，上訴於臺灣高等法院。其未敘述上訴理
由者，應於上訴期間屆滿後20日內向本院補提理由書「切勿逕送
上級法院」。
                              書記官  楊雅芳
中    華    民    國    99    年    8     月    31    日
附錄本案論罪科刑法條全文：
中華民國刑法
第284 條（過失傷害罪）
因過失傷害人者，處六月以下有期徒刑、拘役或五百元以下罰金
，致重傷者，處一年以下有期徒刑、拘役或五百元以下罰金。
從事業務之人，因業務上之過失傷害人者，處一年以下有期徒刑
、拘役或一千元以下罰金，致重傷者，處三年以下有期徒刑、拘
役或二千元以下罰金。
中華民國刑法施行法（民國95年06月14日修正）
第1-1 條
中華民國九十四年一月七日刑法修正施行後，刑法分則編所定罰
金之貨幣單位為新臺幣。
九十四年一月七日刑法修正時，刑法分則編未修正之條文定有罰
金者，自九十四年一月七日刑法修正施行後，就其所定數額提高
為三十倍。但七十二年六月二十六日至九十四年一月七日新增或
修正之條文，就其所定數額提高為三倍。

司法院資訊處製作；財團法人民間司法改革基金會備份。
